臺灣苗栗地方法院民事判決
110年度訴字第201號
原      告  邱清坤  
訴訟代理人  歐翔宇律師
被      告  李忠雄  
            李彥璋  
上列當事人間請求塗銷抵押權登記事件，本院於民國110年8月18
日言詞辯論終結，判決如下：
    主      文
原告之訴駁回。
訴訟費用由原告負擔。 
    事實及理由
壹、程序方面
　  按民事訴訟法第247 條所謂即受確認判決之法律上利益，係
    指因法律關係之存否不明確，致原告在私法上之地位有受侵
    害之危險，而此項危險得以對於被告之確認判決除去之者而
    言，故確認法律關係成立或不成立之訴，苟具備前開要件，
    即得謂有即受確認判決之法律上利益，縱其所求確認者為他
    人間之法律關係，亦非不得提起（最高法院42年台上字第10
    31號判例要旨參照）。本件原告主張其為被告李忠雄之債權
    人，李忠雄將其所有坐落苗栗縣○○鎮○○段00000地號土地（
    下稱系爭土地）設定如附表所示之最高限額抵押權（下稱系
    爭抵押權）予被告李彥璋，然被告二人間並無系爭抵押權所
    擔保之債權債務關係存在，卻因系爭抵押權存在而影響原告
    就系爭土地拍賣受償之可能性，是原告在私法上之地位有受
    侵害之危險，且此項危險得以對被告之確認判決除去，故原
    告提起本件確認訴訟，自有即受確認判決法律上之利益，合
    先敘明。至李忠雄雖辯稱其並未同意擔任訴外人李國楨之連
    帶保證人，且原告並未向李國楨、李忠雄請求清償並取得確
    定判決，是原告並非其債權人，原告提起本件訴訟無確認利
    益等語云云，然原告就其為李忠雄之債權人，業據其提出經
    原告、李國楨、李忠雄等人簽署之清償協議書（下稱系爭清
    償協議）影本1份在卷可憑（見本院卷第19-20頁），是系爭
    清償協議既已清楚載明李國楨前向原告借款、李忠雄為李國
    楨之連帶保證人等情，則李忠雄此部分抗辯，尚難採認。
貳、實體方面
一、原告主張：李國楨前向原告借款新臺幣（下同）4,179,000
    元（下稱系爭借款），並簽署系爭清償協議，由李忠雄同意
    擔任前開債務之連帶保證人。然債務人李國楨及連帶保證人
    李忠雄於清償期限屆至後，均未清償系爭借款。經原告查詢
    李忠雄所有系爭土地之登記謄本，發現李忠雄竟於民國107
    年7月24日將其所有系爭土地設定擔保債權總金額高達1,000
    萬元之系爭抵押權予李彥璋，然被告於107年間登記系爭抵
    押權時，系爭土地之公告現值為1,344,200元（正確公告現
    值金額應為1,447,600元），顯見登記當時之系爭土地價值
    與李忠雄欲擔保之債權金額相差過鉅，是系爭抵押權所擔保
    之債權應不存在，被告間恐係為防止系爭土地遭原告拍賣，
    而通謀虛偽設定系爭抵押權，是系爭抵押權之設定應屬無效
    。又原告提起本件消極確認之訴，主張系爭抵押權及其所擔
    保之債權不存在，自應由被告就其二人間確有所擔保之抵押
    債權存在之事實負舉證責任，如無法舉證，基於抵押權之從
    屬性，系爭抵押權亦難認已成立。因系爭抵押權登記已妨害
    李忠雄就系爭土地之所有權，惟李忠雄迄今仍怠於行使請求
    塗銷抵押權登記之權利，原告為保全債權，自得依民法第24
    2 條、第767 條第1 項中段規定，請求確認系爭抵押權及其
    所擔保之債權不存在，並代位請求李彥璋塗銷系爭抵押權登
    記等語。並聲明：㈠確認被告間就系爭土地所設定之系爭抵
    押權及系爭抵押權所擔保之債權均不存在。㈡李彥璋應將系
    爭抵押權登記予以塗銷。
二、被告方面：
㈠李忠雄以：原告以李忠雄之債權人身分，主張代位抵押人李忠
  雄行使請求塗銷系爭抵押權登記之權利，然系爭抵押權為最高
  限額抵押權，與一般抵押權不同，最高限額抵押權係擔保抵押
  權人於一段期間內不斷發生之債權，是被告間債權已否發生，
  並不影響系爭抵押權之成立與效力，原告無從以特定債權不存
  在為由，代位請求塗銷系爭抵押權登記等語，茲為抗辯。並聲
  明：原告之訴駁回。
㈡李彥璋則以：被告間確有債權債務關係存在，始基於契約自由
  ，設定系爭抵押權。李忠雄設定系爭抵押權予李彥璋時，於系
  爭抵押權設定契約書申請登記以外之約定事項第2點記載「本
  件擔保物地上未辦保存登記建物（下稱甲建物）一併擔保在內
  」，李彥璋認系爭土地及甲建物皆具擔保效益，是系爭抵押權
  確屬有效，並無損害原告之情。另原告主張被告間設定系爭抵
  押權為通謀虛偽意思表示，應由原告負舉證責任等語，資為抗
  辯。並聲明：原告之訴駁回。
三、經查，李忠雄於107年7月24日將其所有系爭土地設定擔保債
    權總金額1,000萬元之系爭抵押權予李彥璋，被告於107年間
    登記系爭抵押權時，系爭土地之公告現值為1,447,600元等
    節，業據原告提出系爭土地第二類登記謄本、公告土地現值
    及公告地價查詢頁面、系爭土地登記第一類謄本及異動索引
    （見本院卷第21-23、37-50、59-69頁），且為被告所未爭
    執堪信為真實。
四、原告另主張被告間通謀虛偽設定系爭抵押權，系爭抵押權之
    設定應屬無效乙節，惟為被告否認，並以前詞置辯，是本件
    應審酌之爭點厥為：（一）被告間是否出於通謀虛偽意思表
    示，為設定系爭抵押權之法律行為？（二）原告主張確認系
    爭抵押權所擔保之債權不存在，是否有理由？（三）原告主
    張李彥璋應將系爭抵押權登記予以塗銷，是否有理由？分述
    如下：
（一）被告間是否出於通謀虛偽意思表示，為設定系爭抵押權之
      法律行為？　　
    1.按當事人主張有利於己之事實者，就其事實有舉證之責任
      ，民事訴訟法第277條前段定有明文。 次按第三人主張表
      意人與相對人通謀而為虛偽意思表示者，該第三人應負舉
      證之責（最高法院48年台上字第29號判例意旨參照）。 
      　　
    2.經查，原告主張被告間出於通謀虛偽意思表示為設定系爭
      抵押權之法律行為，揆諸前揭說明，自應由原告負舉之責
      ，然觀原告並未提出被告間為通謀虛偽意思表示之任何直
      接證據。原告僅以被告間設定系爭抵押權時，系爭土地之
      公告現值與系爭抵押權所擔保之債權金額相差過大，作為
      推論被告係為防止系爭土地遭原告拍賣，而通謀虛偽設定
      系爭抵押權。但此係以間接證據之方式推論被告間有通謀
      虛偽意思表示之事實，則必須符合經驗法則之方式為推論
      ，方可採認。然觀系爭清償協議，李國楨係於108年5月30
      日向原告開始借款，並於109年7月30日始，方須向原告分
      期清償，每期50,000元，此外，李忠雄係於109年3月6日
      方簽訂系爭清償協議，開始擔任連帶保證人等節（見本院
      卷第19-20頁）。足見李忠雄最早知悉可能需為李國楨負
      擔連帶保證債務之時間點，應為其簽訂系爭清償協議時即
      109年3月6日，而李忠雄最早可能因李國楨未清償原告之
      分期借款債務，而需負擔連帶保證責任之時點應為同年7
      月30日，但系爭抵押權之設定時點係遠在107年7月24日，
      顯然早於李忠雄簽訂系爭清償協議之時間點。依照一般經
      驗法則，李忠雄自無可能在107年間即已預知李國楨在108
      年5月30日向原告借款，更無可能預知自己在未來的109年
      將簽訂系爭清償協議，斷無可能預知李國楨在109年3月6
      日是否未清償原告債務，而需為李國楨負擔連帶保證債務
      。是李忠雄不可能於107年7月24日時，為了防止系爭土地
      因未來不可預測的債務而遭原告拍賣，特地找李彥璋通謀
      虛偽意思表示設定系爭抵押權來脫免原告之執行。原告以
      間接證據推論其主張之事實，但其推論之方式顯然與經驗
      法則相違背，原告又未能提出其他證據以實其說，自難認
      其主張被告間出於通謀虛偽意思表示為設定系爭抵押權之
      法律行為云云，為有理由。
（二）原告主張確認系爭抵押權所擔保之債權不存在，是否有理
      由？
　　1.按稱最高限額抵押權者，謂債務人或第三人提供其不動產
      為擔保，就債權人對債務人一定範圍內之不特定債權，在
      最高限額內設定之抵押權；最高限額抵押權所擔保之債權
      ，以由一定法律關係所生之債權或基於票據所生之權利為
      限，民法第881 條之1 第1 項、第2 項定有明文。是定有
      存續期間之最高限額抵押契約，未定有決算期者，在期間
      未屆滿前，須其擔保之債權所由生之契約已合法終止，或
      因其他事由而消滅，且無既存之債權，而將來亦確定不再
      發生債權，其原擔保之存續期間內所可發生之債權已確定
      不存在，依抵押權之從屬性，方許抵押人請求塗銷抵押權
      設定登記（最高法院92年度台上字第2340號裁判意旨可供
      參照）。次按最高限額抵押權所擔保之原債權，除本節另
      有規定外，因下列事由之一而確定：一、約定之原債權確
      定期日屆至者。二、擔保債權之範圍變更或因其他事由，
      致原債權不繼續發生者。三、擔保債權所由發生之法律關
      係經終止或因其他事由而消滅者。四、債權人拒絕繼續發
      生債權，債務人請求確定者。五、最高限額抵押權人聲請
      裁定拍賣抵押物，或依第八百七十三條之一之規定為抵押
      物所有權移轉之請求時，或依第八百七十八條規定訂立契
      約者。六、抵押物因他債權人聲請強制執行經法院查封，
      而為最高限額抵押權人所知悉，或經執行法院通知最高限
      額抵押權人者。但抵押物之查封經撤銷時，不在此限。七
      、債務人或抵押人經裁定宣告破產者。但其裁定經廢棄確
      定時，不在此限。第八百八十一條之五第二項之規定，於
      前項第四款之情形，準用之。第一項第六款但書及第七款
      但書之規定，於原債權確定後，已有第三人受讓擔保債權
      ，或以該債權為標的物設定權利者，不適用之，民法第88
      1條之12定有明文。
  　2.經查，系爭抵押權為最高限額抵押權、迄至117年7月20日
      始確定債權之最高限額抵押權，有卷附系爭土地第一類謄
      本在卷可稽（見本院卷第59頁）。堪認在前開時日屆至前
      ，系爭抵押權所擔保之債權如無前開法文之各款事由，尚
      未歸於確定。原告復未提出系爭抵押權所擔保之債權業已
      確定不再發生之事由，是系爭抵押權所登記擔保債權額僅
      為供擔保之最高額，並非實際已發生，確定不再消滅或增
      加之債權，而其應決算債權之期日屆至前，系爭抵押權所
      擔保之債權尚未確定，原告請求確認系爭抵押權所擔保之
      債權不存在，即有未合。
（三）原告主張李彥璋應將系爭抵押權登記予以塗銷，是否有理
      由？
　　　原告主張系爭抵押權係通謀之意思表示無效及所擔保之債
      權不存在均不可採信，則原告再主張代位李忠雄，請求李
      彥璋塗銷系爭抵押權登記自屬無理由。　　　
五、綜上所述，原告主張系爭抵押權因通謀虛偽意思表示無效，
    並確認被告間就系爭土地所設定之系爭抵押權及系爭抵押權
    所擔保之債權均不存在；李彥璋應將系爭抵押權登記予以塗
    銷乙節，均屬無理由，應予駁回。　　　
六、本件事證已臻明確，兩造其餘攻擊防禦方法及所提證據，經
    審酌後認於本判決結果不生影響，爰不一一論述，附此敘明
    。
七、民事訴訟法第78條。
中　　華　　民　　國　　110 　年　　9 　　月　　29　　日
                  民事第一庭  法　官　何星磊
以上正本係照原本作成
如對本判決上訴，須於判決送達後20日內向本院提出上訴狀。如
委任律師提起上訴者，應一併繳納上訴審裁判費。
                              書記官　李宜娟
中　　華　　民　　國　　110 　年　　9 　　月　　30　　日
附表：
編號 抵押權設定標的 所有權人 設定權利範圍 抵押權設定明細 1 苗栗縣○○鎮○○段00000地號土地 李忠雄 1/1 收件年期：107年 字號：通苑資字第029440號 登記日期：107年7月24日 登記原因：設定 權利人：李彥璋 債權額比例：全部 擔保債權總金額：1000萬元正 擔保債權種類及範圍：擔保債務人對抵押權人所負現在（包括過去所負現在尚未清償）及將來在本抵押權設定契約書所約定最高限額內所負之債務，包括借款、透支、貼現、票據、貸款、保證。 擔保債權確定期日：117年7月20日